臺灣高等法院臺南分院民事判決　100年度上字第119號
上　訴　人　卓秀錦
訴訟代理人　陳郁芬　律師
被 上訴 人　金陽信資產管理股份有限公司
法定代理人　林明正
訴訟代理人　游佳蓉
　　　　　　唐榮宏
上列當事人間債務人異議之訴事件，上訴人對於中華民國100年4
月26日臺灣臺南地方法院第一審判決 (99年度訴字第1691號）提
起上訴，本院於100年10月4日言詞辯論終結，判決如下：
    主  文
上訴駁回。
第二審訴訟費用由上訴人負擔。
    事實及理由
一、上訴人主張：伊之母即被繼承人李秋雪於民國（下同）96年
    3月4日死亡。被上訴人於96年7月間自訴外人陽信商業銀行
    股份有限公司（下稱陽信銀行）受讓對其被繼承人李秋雪生
    前於82年間之借款債權，共計本金3,036,723元及自87年起
    算之利息、違約金（下稱系爭債權），而持有臺灣臺中地方
    法院（下稱臺中地院）核發之93年度執字第6562號債權憑證
    （下稱系爭債權憑證）後，嗣於97年1月間以系爭債權憑證
    為執行名義，向原審聲請執行上訴人對於第三人積慧科技有
    限公司（下稱積慧公司）之薪資等債權，經原審執行處以97
    年度執字第6846號執行在卷，伊被迫去職，系爭債權未全部
    受償，執行程序尚未終結。又系爭債權，因繼承而來，屬繼
    承之債，伊雖未拋棄或限定繼承，惟因被繼承人李秋雪之債
    務係82間向陽信銀行借貸所生，當時伊父母係住居臺中縣大
    安鄉，伊自高中（約87年）即至臺南市工讀，於臺南高級工
    業職業學校取得同等學歷，並至嘉南科技大學求學至96年畢
    業，故伊就被繼承人李秋雪負債及遭執行情形均無所悉，並
    與所繼承債務之發生無關連，且被繼承人李秋雪死亡時無留
    下積極財產，伊又需背負龐大債務，有失公平，爰依民法繼
    承編施行法第1條之3第4項及強制執行法第14條第1項之規定
    ，提起異議之訴，而聲明求為判決：(一)確認被上訴人所執系
    爭債權憑證所載債權，對上訴人不存在。(二)被上訴人不得執
    系爭債權憑證對上訴人為強制執行（原審全部駁回上訴人之
    請求，上訴人不服提起本件上訴，上訴聲明：廢棄原判決，
    改判如上開聲明；被上訴人對上訴人之上訴，答辯聲明：上
    訴駁回）。
二、被上訴人則以：上訴人為李秋雪之女（68年11月21日出生）
    ，未拋棄繼承或限定繼承，且於被繼承人李秋雪死亡時已為
    27歲之完全行為能力人，依法應繼承被繼承人李秋雪所負債
    務。又上訴人於本件借款發生時至86年6月貸款銀行聲請強
    制執行李秋雪時止，均與債務人之被繼承人李秋雪同住，且
    所有法院往來文書均送達至該址，當時上訴人已屆齡18歲，
    對於父母經營生意不佳所造成之經濟困頓、銀行催收與法院
    通知文書等情，依一般經驗法則應知父母負債情形。再者，
    李秋雪借款係供經營豬肉攤買賣之營業週轉，依社會常情可
    推知被繼承人李秋雪、卓寶銘係為家庭經濟與扶養子女之必
    要，而向貸款銀行申貸資金。上訴人既因父母親借款取得資
    金，而間接享受減輕經濟壓力之利益、或生活改善之結果，
    事後竟以「其與繼承債務之發生並無關連性」為由，據以主
    張繼承債務責任顯失公平，顯係拒絕履行繼承債務所為推託
    之詞，應無民法繼承編施行法第1條之3第4項規定之適用等
    語，資以置辯。
三、兩造不爭執事項：
  (一)上訴人之母李秋雪於96年3月4日死亡，生前向訴外人陽信銀
    行借款，因故未清償，共計積欠系爭債權本金3,036,723元
    及自87年起算之利息、違約金。陽信銀行於88年間取得支付
    命令及確定證明，於88年間執行未獲清償，而由臺中地院核
    發88年度執字第14152號債權憑證；又於93年續為執行，再
    由臺中地院核發系爭債權憑證。
  (二)上訴人之母於96年3月4日死亡，上訴人及全體繼承人均未拋
    棄繼承；又被上訴人於96年7月間自陽信銀行受讓系爭債權
    後，於97年1月間持系爭債權憑證向原審聲請強制執行，經
    該院執行處以97年度執字第6846號執行，除取得少數債務人
    存款外，因原審法院查封上訴人於第三人積慧公司之薪資，
    上訴人被迫去職，債務尚未清償完畢（見本院卷第33頁反面
    ）。
四、得心證理由：
  (一)按執行名義成立後，如有消滅或妨礙債權人請求之事由發生
    ，債務人得於強制執行程序終結前，向執行法院對債權人提
    起異議之訴。如以裁判為執行名義時，其為異議原因之事實
    發生在前訴訟言詞辯論終結後者，亦得主張之；次按繼承在
    民法繼承編98年5月22日修正施行前開始，繼承人因不可歸
    責於己之事由或未同居共財者，於繼承開始時無法知悉繼承
    債務之存在，致未能於修正施行前之法定期間為限定或拋棄
    繼承，且由其繼續履行繼承債務顯失公平者，於修正施行後
    ，以所得遺產為限，負清償責任，強制執行法第14條第1項
    及民法繼承編施行法第1條之3第4項分別定有明文。準此，
    繼承人就被繼承人之債務仍為債務人而非第三人，如有民法
    繼承編施行法第1條之3第4項規定之事由，繼承人仍應提起
    債務人異議之訴。查上訴人生母李秋雪生前於82年間以豬肉
    攤商生意週轉為名，向訴外人陽信銀行，以門牌號碼臺北縣
    汐止鎮○○路○段66巷63弄8號房屋抵押借款，因故未能清償
    ，共計積欠本金3,036,723元及自87年9月29日起按年息百分
    之9.75計算之利息、違約金。訴外人陽信銀行於86年5月30
    日聲請法院強制執行拍賣該抵押擔保之不動產（並經法院為
    查封之通知），然因債權未獲全部清償，而另以臺中地院88
    年度促字第8751號支付命令及確定證明書為執行名義，再向
    法院為強制執行聲請，惟因債務人無財產可供執行，遂由臺
    中地院核發88年度執字第14152號債權憑證；陽信銀行於93
    年間續為執行，再由臺中地院核發系爭債權憑證。被上訴人
    於96年7月自陽信銀行受讓系爭債權，並於97年1月向原審民
    事執行處聲請強制執行，經原審以97年度執字第6846號執行
    在卷，除取得少數債務人存款外，因原審執行法院查封上訴
    人於第三人積慧公司之薪資，上訴人旋即離職，債務尚未清
    償完畢等情，已據被上訴人提出借據、個人資料表、放款批
    准書、臺灣士林地方法院86年5月30日士院仁執簡字第3559
    號函、債權讓與證明書、臺灣雲林地方法院家事法庭96年12
    月7日雲院隆家祥決字第9886號函、戶籍謄本及全戶戶籍資
    料查詢表附卷可參（見原審卷第18至19頁、第25至34頁、第
    67至72頁），並經本院依職權調閱該97年度執字第6846號返
    還借款強制執行事件卷宗查明，復為兩造所不爭，堪認為真
    實。
  (二)本件有無民法繼承編施行法第1條之3第4項規定之適用部分
    ：
  1.按民法繼承編施行法第1條之3第4項規定：「繼承在民法繼
    承編中華民國98年5月22日修正施行前開始，繼承人因不可
    歸責於己之事由或未同居共財者，於繼承開始時無法知悉繼
    承債務之存在，致未能於修正施行前之法定期間為限定或拋
    棄繼承，且由其繼續履行繼承債務顯失公平者，於修正施行
    後，以所得遺產為限，負清償責任」。又繼承人因不能歸責
    於自己之事由或因未與被繼承人同居共財，難以知悉被繼承
    人生前財產狀況，因而致繼承人在繼承開始時不知有繼承債
    務存在，而未在法定期間內辦理限定繼承或拋棄繼承，且由
    繼承人繼承債務顯失公平，亦應使其以所得遺產為限負清償
    責任；上開規定係為減輕繼承人之責任而設，此為有利於繼
    承人之事實，依民事訴訟法第277條規定，自應由繼承人即
    上訴人，負舉證之責。
  2.上訴人主張：被繼承人李秋雪申辦系爭抵押借款時，上訴人
    僅十多歲，正處國中就學階段，課業繁重，當時雖與父母同
    住，但既無賺錢還債能力，復於銀行查封抵押房屋前即已遷
    離該處，對父母親在外之系爭債務情形，所知甚有限，且衡
    諸一般社會常情，父母對於年幼或就學子女亦無可能告知長
    輩負債情形，復被上訴人未能提出其他事證以實其說，伊不
    知亦無從知悉系爭繼承債務之存在，且未分得遺產云云，並
    提出財政部臺灣省南區國稅局各類所得資料清單及證人卓寶
    銘為證，然為被上訴人所否認。經查：
  (1)被上訴人抗辯：被繼承人李秋雪生前邀訴外人卓寶銘（上訴
    人之父）為連帶保證人，提供台北縣汐止鎮○○路○段66巷
    63弄8號不動產為抵押擔保，於82年12月31日向訴外人陽信
    銀行借款480萬元，已如上述，繳息至85年12月31日後發生
    逾期不履行債務情形，借款銀行於86年5月間依法聲請強制
    執行拍賣上開抵押物（尚不足清償系爭債權），可知李秋雪
    向陽信銀行之貸款自86年以後始發生債務不履行。該債務不
    履行期間，上訴人先與父母設籍於台北市○○區○○路一段
    51號，後於台北縣汐止鎮○○路○段66巷63弄8號居住，再
    遷入臺中縣大安鄉○○村○鄰○○路57號，嗣再一起搬到臺
    南市，均與上訴人之父母同住（就讀台南高工、嘉南藥理科
    技大學）等情，有上訴人之父即證人卓寶銘於原審及本院言
    詞辯論時之證述遷徙至南部時是跟上訴人住在一起之情形可
    按、暨上訴人遷徙紀錄資料查詢結果表可稽（見原審卷第51
    、68-72頁、本院卷第66至67頁背面），並為上訴人所不爭
    （見本院卷第67頁背面），堪認證人卓寶銘此部分所言屬實
    。則上訴人自系爭借款時起至債務不履行期間，上訴人均與
    被繼承人李秋雪同住，且有關借款銀行向法院聲請拍賣上開
    抵押物之通知，亦經送達上訴人與父母曾同居住之地址，有
    臺灣士林地方法院86年5月30日士院仁執簡字第3559號函可
    稽（見原審卷第26頁）；即證人卓寶銘亦證稱：「（上訴人
    沒有問臺北之房子嗎？）我告訴上訴人，我們在臺北生意做
    的不好，有說房子被銀行賣掉了。」等語（見原審卷第52
    頁）則上訴人應已知悉搬出所居住臺北房子之原因，且上訴
    人亦自承因父母生意失敗，家中經濟狀況十分窘困，上訴人
    因而國中畢業之後即被迫中斷學業，先後至保齡球館、遊藝
    場、網咖等處工作，藉以分擔家計，有上訴人之上訴理由狀
    可按（見本院卷第24頁背面），併參酌上開上訴人及其父母
    因此南下生活等情，足認上訴人理應知悉係負債。
  (2)次查，上訴人既知悉系爭債權存在，而得查詢該債款於拍賣
    房屋後是否已如數全部清償，其若未查詢而不知系爭債務之
    存在，自屬可歸責於己；不因證人卓寶銘證稱：「房子已經
    被銀行拍賣了，就想說這些還債務該足夠了」等語（見原審
    卷第52頁）而得解免上訴人其未盡查證之過失。雖上訴人又
    主張：其母申辦系爭抵押借款時，上訴人僅十多歲，正處國
    中就學階段，課業繁重，當時雖與父母同住，但既無賺錢還
    債能力，復於銀行查封抵押房屋前即已遷離該處，對父母親
    在外之系爭債務情形，所知甚有限，且衡諸一般社會常情，
    父母對於年幼或就學子女亦無可能告知長輩負債情形，上訴
    人不知亦無從知悉系爭債務之存在云云，證人卓寶銘亦附和
    上訴人之詞證稱：「我太太告訴我房子貸款沒有繳完，房子
    要被拍賣，上訴人應不知道這件事，大人如果有債務的問題
    ，比較不會跟小孩講」等語，衡情上訴人之搬離臺北遷居臺
    南，理應知悉系爭債權拍賣房屋之情事，不足清償部分亦有
    法院民事執行處分配表可按（見原審卷第26、27頁），且陽
    信銀行仍一再追索通知清償，上訴人既與父母同居，上訴人
    非無知識之人，亦應無不知系爭債權存在之理。是上訴人主
    張：繼承人因不能歸責於自己之事由，難以知悉被繼承人生
    前財產狀況，因而致繼承人在繼承開始時不知有繼承債務存
    在，而未在法定期間內辦理限定繼承或拋棄繼承，且由繼承
    人繼承債務顯失公平等情，即有未合；從而，上訴人之請求
    依民法繼承編施行法第1條之3第4項暨強制執行法第14條之
    規定，確認系爭債權不存在暨排除系爭債權憑證之強制執行
    力，被上訴人不得執系爭債權憑證對上訴人為強制執行，洵
    屬無據。
五、綜上所述，上訴人主張：系爭債權繼承編施行法第1條之3第
    4項之規定事由，得以排除被上訴人強制執行云云，為不足
    採。從而，上訴人本於民法繼承編施行法第1條之3第4項及
    強制執行法第14條第1項規定之法律關係，訴請確認被上訴
    人所執系爭債權憑證對上訴人不存在，暨被上訴人不得執系
    爭債權憑證對上訴人為強制執行，均非有據，為無理由。原
    審駁回上訴人之請求，核無違誤。上訴意旨指摘原判決不當
    ，求予廢棄改判，為無理由，應予駁回。
六、本件事證已臻明確，兩造其餘之攻擊、防禦方法及舉證，均
    對本判決之結果不生影響，爰毋庸一一論述，附此敘明。
據上論結，本件上訴為無理由，依民事訴訟法第449條第1項、第
78條，判決如主文。
中    華    民    國   100    年    10    月    17    日
                  民事第二庭    審判長法  官  陳光秀
                                      法  官  李文賢
                                      法  官  莊俊華
上為正本係照原本作成。
如不服本判決，應於收受送達後20日內向本院提出上訴書狀，其
未表明上訴理由者，應於提出上訴後20日內向本院補提出理由書
狀（均須按他造當事人之人數附繕本）上訴時應提出委任律師或
具有律師資格之人之委任狀；委任有律師資格者，另應附具律師
資格證書及釋明委任人與受任人有民事訴訟法第466條之1第1項
但書或第2項（詳附註）所定關係之釋明文書影本。如委任律師
提起上訴者，應一併繳納上訴審裁判費。
中    華    民    國   100    年    10    月    18    日
                                      書記官  吳銘添
【附註】
民事訴訟法第466條之1：
(1)對於第二審判決上訴，上訴人應委任律師為訴訟代理人。但上
  訴人或其法定代理人具有律師資格者，不在此限。
(2)上訴人之配偶、三親等內之血親、二親等內之姻親，或上訴人
  為法人、中央或地方機關時，其所屬專任人員具有律師資格並
  經法院認為適當者，亦得為第三審訴訟代理人。
民事訴訟法第466條之2第1項：
  上訴人無資力委任訴訟代理人者，得依訴訟救助之規定，聲請
  第三審法院為之選任律師為其訴訟代理人。